臺灣高等法院民事判決　　　　　　　　94年度上更(一)字第96號
上　訴　人　乙○○
訴訟代理人　張義祖律師
被上訴　人　丙○○
被上訴　人　甲○○
訴訟代理人　吳青德
上列當事人間請求土地所有權移轉登記等事件，上訴人對於中華
民國92年6月16日臺灣臺北地方法院92年度訴字第1128號第一審
判決提起上訴，並為訴之變更，經最高法院發回更審，本院判決
如下：
    主  文
變更之訴及其假執行之聲請均駁回。
變更之訴（除確定部分外）及發回前第三審訴訟費用由上訴人負
擔。
    事實及理由
一、被上訴人丙○○未於言詞辯論期日到場，核無民事訴訟法第
    386 條所列各款情形，爰依上訴人之聲請，由其一造辯論而
    為判決。
二、本件上訴人於原審起訴請求(一)被上訴人丙○○應將如附表所
    示之土地移轉登記予上訴人。(二)被上訴人應連帶給付上訴人
    新台幣（下同）2,400,000元，及自起訴狀繕本送達翌日起
    至清償日止，按週年利率百分之五計算之利息。原審判准上
    訴人(一)之請求，並駁回上訴人(二)之請求，上訴人就其(二)敗訴
    部分上訴本院後 (被上訴人丙○○就(一)部分，未聲明不服而
    告確定），變更聲明為：被上訴人應連帶清償如附表所示之
    抵押債務，同時被上訴人載金銘應塗銷新竹縣竹東地政事務
    所以89東地字第168970號收件登記日期為89年10月3日如附
    表所示之抵押權登記。本院前審准上訴人為訴之變更，原訴
    (二)已因而視為撤回。本院前審就變更之新訴，判准被上訴人
    丙○○應塗銷前揭抵押權登記，駁回其餘變更之訴 (即連帶
    清償如附表所示之抵押債務）。上訴人就其敗訴部分復提起
    第三審上訴後，經最高法院發回本院更為審理（被上訴人丙
    ○○就其敗訴之部分，未據聲明不服而告確定）。是本院審
    理範圍為上訴人請求被上訴人連帶清償抵押債務部分，合先
    敘明。
三、本件上訴人主張：被上訴人丙○○之被繼承人戴文謹於77年
    3月5日出售附表所示之土地 (以下簡稱系爭土地)以及另筆
    同地段126之5地號土地予上訴人，嗣戴文謹逝世，由被上訴
    人丙○○分割繼承取得系爭土地，不但未移轉登記予上訴人
    ，且於89年10月6日為訴外人游秀英設定最高限額新台幣 (
    下同)2,400,000 元之抵押權，依繼承及買賣契約第5條第1
    項約定，被上訴人丙○○自有清理抵押權之義務，且戴文謹
    於77年7月7日所簽由被上訴人甲○○為連帶保證人之切結書
    ，亦應由被上訴人甲○○連帶負清理之責。又本院前審判決
    命被上訴人丙○○塗銷如附表所示抵押權，如丙○○不為履
    行，依強制執行法第128條第1項規定，執行法院僅得拘提、
    管收、或科處過怠金，而不能達塗銷目的。上訴人須依民法
    第311條、第312條規定代為清償後再另行起訴請求被上訴人
    清償，致增訟累。如依強制執行法第127條規定命被上訴人
    連帶清償游秀英之債務，實務上大都由債權人代為預納，同
    時取得游秀英之清償證明，再併同上開確定判決，以實現塗
    銷抵押權登記之目的。爰依繼承、買賣及連帶保證之法律關
    係，請求被上訴人應連帶清償如附表所示之抵押權所擔保之
    債權 (以下簡稱抵押債務)。
四、被上訴人甲○○則以：其不認識被上訴人丙○○，且未在切
    結書上簽名或蓋章，切結書上之印章係遭訴外人李後輝盜蓋
    ，被上訴人甲○○已提起刑事告訴，雖經不起訴處分，甲○
    ○已聲請再議等語，資為抗辯。並聲明變更之訴駁回。
五、被上訴人丙○○未到場，據其於本院前審以：上訴人與被上
    訴人之父戴文謹係於77年3日5日訂立買賣契約，依該契約第
    5條約定過戶之增值稅、登記規費、印花稅、代書費及百分
    之二佣金均由上訴人支付，惟上訴人未依約繳納，故被上訴
    人之父早已依買賣契約第6條約定沒收訂金，且上訴人請求
    權亦已罹於15年時效而消滅等語，資為抗辯。並聲明變更之
    訴駁回。
六、本件上訴人主張被上訴人丙○○之被繼承人戴文謹於77年3
    月5日出售如附表所示系爭土地以及另筆同地段126之5地號
    土地予上訴人，嗣戴文謹逝世，由被上訴人丙○○分割繼承
    取得系爭土地所有權，不但未移轉登記上訴人，且於89年10
    月6日為游秀英設定最高限額2,400,000元之抵押權等情，業
    據提出土地清冊、買賣契約書、土地登記簿謄本為證（見原
    審卷第12至27頁)，且為被上訴人所不爭執，堪信為真。茲
    上訴人請求被上訴人連帶系爭抵押債務，惟為上訴人所否認
    ，經查：
  (一)按出賣人應擔保第三人就買賣之標的物，對於買受人不得主
　　張任何權利。出賣人不履行民法第348條至第351條所定之義
    務者，買受人得依關於債務不履行之規定，行使其權利；同
    法第349條、第353條定有明文。
  (二)上訴人訴請被上訴人丙○○應將如附表所示之土地移轉登記
    予上訴人，已經原審判決上訴人勝訴，被上訴人丙○○未據
    聲明不服而告確定。上訴人買受如附表所示之土地，已據被
    上訴人丙○○辦理分割繼承登記後，為訴外人游秀英設定最
    高限額2,400,000元抵押權，則上訴人買受之系爭土地，既
    尚有第三人之抵押權存在，自構成權利瑕疵，上訴人買受之
    系爭土地所有權受第三人權利限制，其給付不完全，揆諸前
    開說明，上訴人自得依民法第353條之規定，依民法第227
    條之規定行使權利。
  (三)復按民法第227條規定，因可歸責於債務人之事由，致為不
    完全給付者，債權人得依關於給付遲延或給付不能之規定行
    使其權利。因不完全給付而生前項以外之損害者，債權人並
    得請求賠償。本件上訴人向戴文謹買受之系爭土地，於戴文
    謹死亡後由被上訴人因繼承分割取得所有權，被上訴人丙○
    ○基於繼承及買賣之法律關係，自負交付系爭土地於上訴人
    ，並使其取得系爭土地所有權之義務。而系爭土地嗣後雖為
    被上訴人丙○○設有最高限額2,400,000元之抵押權而給付
    不完全，上訴人固得依前揭民法第227條規定行使其權利。
    惟關於清償系爭抵押債務，究非被上訴人丙○○基於繼承及
    買賣法律關係對上訴人所負之義務，上訴人自不得訴請被上
    訴人丙○○向第三人游秀英清償抵押債務。另系爭抵押債務
    ，係基於丙○○與游秀英間之債權債務關係，上訴人自亦無
    權訴請被上訴人丙○○清應為清償。至被上訴人之父戴文謹
    雖於切結書上記載：「立切結書人戴文謹茲保證收到契約買
    賣土地之尾款後，……並保證如後有未清償之債務關係，立
    書人等決自定自行負責清理清償無訛」云云，並經被上訴人
    甲○○於連帶保證人欄簽名蓋章（被上訴人甲○○否認簽名
    蓋章之真正），有該切結書乙件附卷可考（見原審卷第15頁
    ) ，戴文謹雖保證清理未清償之債務，果其未清償，僅係戴
    文謹或連帶保證人對被保證之人即上訴人負債務不履行責任
    ，究不得據此遽謂上訴人因而取得戴文謹或連帶保證人應向
    第三人為清償之請求權。上訴人主張丙○○基於繼承及買賣
    法律關係負有清理抵押權義務，其有請求丙○○為清償抵押
    債務行為之請求權（見本院卷第83頁)，且於獲勝訴判決後
    ，因其為可代替之行為，得由債權人代為預納款項後，依強
    制執行法第127條規定強制執行云云，自有誤會。
  (四)按稱保證者，謂當事人約定，一方於他方之債務人不履行債
　　務時，由其代負履行責任之契約，民法第739條定有明文。
    是以保證契約生效與否，須以主債務之存在為前提，雖以保
    證債務無須為現實之發生，以將來發生之債務亦無不可，惟
    若無主債務之存在，則保證契約縱屬已為成立，揆其性質上
    既屬於從債務之性質，主債務既不存在，從債務自無從發生
    (最高法院87年度上字第142號判決意旨參照)。本件上訴人
    主張被上訴人丙○○負有清償系爭抵押債務之義務，被上訴
    人甲○○依切結書之約定既擔任連帶保證人，自負有連帶清
    償責任云云。惟上訴人主張丙○○所負清償系爭抵押債務之
    主債務既不存在，已如前述，揆諸前開說明，甲○○所負之
    連帶保證之義務自無從發生。上訴人主張甲○○應連帶負清
    償義務云云，亦不足採。
七、綜上所述，上訴人主張被上訴人丙○○基於繼承關係及買賣
    契約，負有清償系爭抵押債務，及被上訴人甲○○應負連帶
    保證義務云云，均無理由，不應准許。本件上訴人之請求，
    既不應准許，其假執行之聲請即失所依附，應併予駁回。
八、本件事證已明，兩造其餘攻擊防禦方法，核與本件之結論，
    不生影響，爰不一一贅述，附此敘明。
九、據上論結，上訴人變更之訴為無理由，爰依民事訴訟法第
    463 條、385條第1項前段、第78條，判決如主文。
中　　華　　民　　國　　94　　年　　12　　月　　13　　日
                民事第十二庭審判長法  官　鄭雅萍
                                  法  官  林恩山
                                  法  官  蘇芹英
正本係照原本作成。
如不服本判決，應於收受送達後20日內向本院提出上訴書狀，其
未表明上訴理由者，應於提出上訴後20日內向本院補提理由書狀
（均須按他造當事人之人數附繕本）上訴時應提出委任律師或具
有律師資格之人之委任狀；委任有律師資格者，另應附具律師資
格證書及釋明委任人與受任人有民事訴訟法第466條之一第一項
但書或第二項（詳附註）所定關係之釋明文書影本。
中　　華　　民　　國　　94　　年　　12　　月　　13　　日
　　　　　　　　　　　　　　　　　書記官   林初枝
附註：
民事訴訟法第四百六十六條之一（第一項、第二項）：
對於第二審判決上訴，上訴人應委任律師為訴訟代理人。但上訴
人或其他法定代理人具有律師資格者，不在此限。
上訴人之配偶、三親等內之血親、二親等內之姻親，或上訴人為
法人、中央或地方機關時，其所屬專任人員具有律師資格並經法
院認為適當者，亦得為第三審訴訟代理人。
